臺灣板橋地方法院民事判決　九十一年度訴字第一三七○號
　　原　　　告
　　即反訴被告　詹文賢
　　訴訟代理人　莊秀銘律師
　　　　　　　　鄭旭廷律師
　　　　　　　　癸○○
　　　　　　　　壬○○
　　被　　　告
　　即反訴原告　龍謄營造有限公司
　　法定代理人　戊○○
　　訴訟代理人　賴玉梅律師
　　　　　　　　黃紀錄律師
　　　　　　　　庚○○
　　複　代理人　黃勝和律師
右當事人間請求給付違約金事件，於中華民國九十三年五月二十六日言詞辯論終結，
本院判決如左：
    主    文
被告應給付原告新台幣拾肆萬捌仟佰陸拾元及自民國九十一年六月二十六日起至
清償日止，按年息百分之五計算之利息。
原告其餘之訴駁回。
訴訟費用由被告負擔四分之一，餘由原告負擔。
本判決第一項於原告勝訴部分得為假執行；但被告如於假執行程序實施前以新台幣壹
拾壹萬陸仟元為原告預供擔保後，得免為假執行。
原告其餘假執行之聲請駁回。
反訴原告之訴及假執行之聲請均駁回。
反訴訴訟費用由反訴原告負擔。
    事    實
甲、本訴部分：
壹、原告方面：
一、聲明：
（一）被告應給付原告新台幣（下同）八十三萬零一百六十元，及自起訴狀繕本送達
      翌日起至清償日止，按年息百分之五計算之利息。
（二）被告應給付原告五十五萬元，及自起訴狀繕本送達翌日起至清償日止，按年息
      百分之五計算之利息。
（三）原告願供擔保，請准宣告假執行。
二、陳述：
（一）兩造於民國（下同）八十九年十一月二十六日簽訂台北縣三峽鎮○○里○○段
      十三小段第一○○之三四地號之農舍工程合約，工程範圍如工程合約第三條、
      第五條及所附之施工說明（以下簡稱附約），全部工程完工期限如工程合約第
      二條所示，自簽訂日起計一年三百六十五天，即被告應於九十年十一月二十六
      日前完工，承攬報酬按工程合約第五條所定各期工程完成時給付之。惟被告屢
      不按工程合約施作，先於九十年四月第五期工程完工時第一次停工，再於九十
      年十月中旬第二次停工後，即未再復工，經原告多次催請，被告均置之不理。
      嗣經原告以被告違反工程合約第六條「不得無故連續停工七天以上」約定，於
      九十一年四月十九日以桃園府前郵局存證信函第九八九號終止系爭工程合約，
      然被告已領取第一至五期工程款及第六期工程款三十六萬。
（二）系爭工程被告有如下工程尚未施作：「一、工程外部釉面部分：在一樓二樓之
      正面右邊部分已有施作，但離地約四十五公分高之範圍未貼磁磚及施作釉面，
      左邊與右邊勘驗結果相同，後面一二樓釉面均未施作，一二樓陽台及三樓屋頂
      欄杆部分，部分未施工，只有鋼筋安裝而已。二、樓外牆面防水工程部分：只
      有後面一樓下半部未施作，其他都已施作。三、第七期工程內部未粉刷，浴室
      、廚房未施工，電線已經安裝，但是插座未安裝，電燈、電器開關均無，僅裝
      有部分電線線路，一二三樓地板亦無裝置地磚，也無裝木門，窗戶由原告自行
      施作，電燈、對講機皆未施作，樓梯、扶手地磚也未施作，一二三樓只施作部
      份電線，其他均未施作。三樓屋頂後半部琉璃瓦未施作」。
（三）兩造工程合約約定工期「一年計三百六十五天」之性質係屬「限期完工」：
  １、依據國內工程界之慣例，對工程工期之計算方式，大致不外乎「工作天」、「
      日曆天」、「限期完工」等三種方式。而工作天係指工地能實際工作之天數，
      此種工期之約定對承攬人較為有利，採行工作天計算之工期可以扣除氣候因素
      無法工作、不可歸責於承攬人之事由及國定假日、例假日、習俗及全國性選舉
      投票日等天數。限期完工係指承攬人務須於契約所規定之日期內完工。日曆天
      則指工程自規定之開工日起，即按曆法計算法以事實上連續計算日曆天數為準
      。查系爭工程合約約定「自簽約完成時一年計三百六十五天完成」，完工期限
      即自簽約日八十九年十一月二十六日起加計三百六十五天，兩造此種工期之約
      定方式，係屬可確定完工日期之「限期完工」，又限期完工之約定方式，僅由
      契約記載方式推知承攬人須於契約規定日期內完工即可。故由系爭合約記載方
      式既屬可特定完工之日期，實應認「一年計三百六十五天」之性質係屬「限期
      完工」。
  ２、按「解釋契約之意思表示應探求當事人真意」，民法第九十八條定有明文。探
      求當事人真意之最佳方式，即還原契約訂立當時之情形。原告並非工程專業人
      員，依常理無法知悉限期完工、日曆天與工作天之區別，惟被告為工程營造公
      司，對於工期性質知之甚稔，亦能預期原告對此工期性質並不知情，然兩造於
      系爭合約並未明文排除例假日與國定假日，僅書明「自簽約完成時一年計三百
      六十五天完成」，並規定遲延之違約責任，顯見兩造對此工期約定自無疑問，
      解釋工期約定方式應以限期完工始符合當事人之真意。縱鈞院認為該工期係屬
      日曆天，原告亦主張該日曆天係指工程自規定開工日起，按曆法計算法以事實
      上連續計算日曆天數為準，而不可扣除例假日、國定假日、民俗節日及選舉投
      票日等，始符合日曆天之涵義。
  ３、證人甲○○證稱：「（系爭合約所言之三百六十五天完成，日期如何計算？）
      合約我沒有看，三百六十五天是指什麼我沒有很刻意去記，當初雙方都是好朋
      友，因為是蓋農舍，想說很快就會蓋好，我不記得是否有作特別約定」、「（
      合約裡頭，工期三百六十五天是如何約定？）有約定一年，依字義應該是日曆
      天一年，就是三百六十五天」、「（有無特別約定哪一年哪一天完工？）印象
      中沒有」。由證人證詞可知，兩造簽約當時並無特別強調日期性質，僅於契約
      中寫明「自簽約完成時一年計三百六十五天完成」，而依字義涵義即表示日曆
      天一年三百六十五天完工，是兩造對於工期性質之真意實係限期完工無誤。
（四）關於原告請求違約金部分：
１、按「本工程經約定自簽訂完成時一年計三百六十五天完成，否則甲方有權依合
      約總價款，每逾一日扣除千分之一工程款作為罰鍰，不得有任何異議」、「工
      程造價與計算標準：經雙方同意議定每坪造價以三萬二千元整計算，實作實算
      以屋頂滴水與陽台欄杆外牆為丈量結算標準，不得異議」，工程合約第二、四
      條定有明文。查系爭工程總價款以每坪三萬二千元之單價，乘以屋頂滴水與陽
      台欄杆外牆之丈量面積一八○‧一八坪，總計五百七十六萬五千七百六十元，
      則前開違約金額為每日五千七百六十五元。而系爭合約完工期限為九十年十一
      月二十六日，被告自九十年十一月二十七日起，即負有債務不履行之給付遲延
      責任，至九十一年四月十九日原告終止系爭合約止，共計遲延一百四十四天，
      故被告依約應給付八十三萬零一百六十元之違約金。
  ２、退步言之，縱鈞院認因不可歸責於承攬人事由並不包含於日曆天計算之內，且
      被告主張因可歸責於原告鋁門窗未施作完畢，以致門窗周邊工程（含粉刷工程
      ）延宕二個半月，而外牆磁磚工程亦因原告選磚時間遲誤，導致有四十五天無
      法進行貼磚工程，故系爭工程應至少延後四個月，亦即完工期限應為九十一年
      三月二十六日。惟查此四個月延誤期間實不可歸責於原告，且縱使被告所言為
      真，其亦可先行完成其他部分，諸如浴室、廚房、電燈、電器開關等內部裝修
      工程，待原告完成門窗施工及選定磁磚後，再續行完成粉刷與外部貼磚工程。
      被告徒以原告未將門窗完成等因素，遽行推論系爭工程遲誤全然為不可歸責於
      承攬人之事由，得以作為無須給付違約金之主張，顯然無理。
（五）原告因本件工程瑕疵，得請求被告賠償修補瑕疵費用：
  １、關於正門等部分費用：
    (1)、按「承攬人不於前項期限內修補者，定作人得自行修補，並得向承攬人請求
        償還修補必要之費用」，民法第四百九十三條第二項定有明文。又附約第二
        條第七點約定：「門窗：採中華原廠氣密窗（顏色由業主選定），按裝含八
        ｍｍ玻璃，一樓正門並按裝地絞鏈，並附紗門、紗窗」。故被告負有安裝正
        門、紗窗、紗門以及地絞鏈等工程，而屬於工程合約第五條第六期工程之一
        部。惟被告並未依約為正門等工程施作，其工程給付顯有瑕疵，雖經原告催
        告，被告仍不予修補，原告僅得自費修補，支出必要費用二十一萬元，因第
        六期工程款被告已領取，原告乃另行請求償還。
    (2)、鋁門窗與正門等部分被告應負擔金額分別為四十八萬元與二十一萬元，而非
        被告主張二者合計四十八萬元，此由原告提呈之發票係針對不銹鋼大門等單
        獨開立，鋁門窗窗框與鋁門窗玻璃部分亦單獨開立即可明瞭。況單憑鋁門窗
        窗框與玻璃費用即約五十萬元，顯見四十八萬元不可能包含正門費用二十一
        萬元在內。被告徒以該工程附約形式上將中華電線電纜股份有限公司（以下
        簡稱中華原廠）氣密窗與正門、紗窗等部分規定於同一項目，即認定四十八
        萬元工程款包含中華原廠氣密窗與正門、紗窗等部分，實有誤會。
    (3)、原告於九十一年九月九日庭呈之錄音譯文，其內容係兩造針對鋁門窗費用部
        分作協商，然並未提到正門部分費用，被告以該次錄音主張四十八萬元包含
        鋁門及大門費用在內，顯有錯誤。
    (4)、證人丁○○於九十二年六月二十六日證詞：「（所整理之設計圖是哪一件？
        提示被證七予證人檢視，是否由你所繪製？）就是我整理後所繪製出來」、
        「（對於被證七與原告所提原始設計圖何以兩者不同？）目的是考量原來設
        計之不鏽鋼與鋁門窗之顏色亮度不一致，所以才建議原告將不鏽鋼大門也改
        成鋁門窗，才繪製被證七這一張設計圖。但是後來原告沒有接受，大門還是
        作不鏽鋼，所以後來大門就沒有找中華公司作，是原告另找一家公司承作不
        鏽鋼大門」。因此，被告以其所提之設計圖形式上包含大門及鋁門窗，主張
        二者同屬相同材質，遽行認定鋁門窗費用四十八萬元包含大門費用在內，實
        屬荒謬。
  ２、關於鋁門窗費用部分：
    (1)、按「承攬人不於前項期限內修補者，定作人得自行修補，並得向承攬人請求
        償還修補必要之費用」，民法第四百九十三條第二項定有明文。又附約第二
        條第七點約定：「門窗：採中華原廠氣密窗（顏色由業主選定），按裝含八
        ｍｍ玻璃，‧‧‧」。故被告負有安裝中華原廠氣密鋁門窗之義務，而屬於
        工程合約第五條第六期工程之一部。惟被告並未依約為鋁門窗安裝，其工程
        給付顯有瑕疵，嗣經原告催告仍不予修補，雙方乃協議由原告自行修補，並
        由工程款內扣除四十八萬元，因被告就第六期工程款除先行扣除鋁門窗部分
        費用二十四萬元外，其餘均已領取，被告仍應償還原告二十四萬元。
    (2)、依九十一年九月九日錄音譯文內容可知，二造最後達成之和解內容為「若依
        被告估價之六十八萬元計算，原告願自行負擔二十萬元，亦即被告應負擔四
        十八萬元」。惟嗣後原告經代理商欣鑽公司估價，費用僅約需五十萬元（即
        原告所提出單據之鋁門窗費用四十萬三千餘元，玻璃費用十萬六千餘元），
        原告僅需自行負擔不到三萬元，鋁門窗費用（不含正門）四十八萬元實應由
        被告負擔無訛。
    (3)、證人甲○○證稱：「（李先生簽約時有無在場？）印象中好像有，因為李先
        生常到那裡去」、「（提示系爭契約中華原廠氣密窗之約定，就證人所知兩
        造就此約定之真意為何？）我對這是外行，但是簽約當時有做鋁門窗的朋友
        ，有說要什們品牌的，後來我才知道正字標記門窗有很多等級」、「（證人
        所謂作鋁門窗的朋友是否為丁○○？）印象中好像是」，因此證人丁○○於
        簽約當時有在場應可確定。而證人丁○○亦證稱：「（是否聽到甲○○所述
        有何意見？）簽約當時我在場，王先生也在場。我當初是作鋁窗的，以我的
        專業中華鋁窗是很特別的鋁窗，當初龍謄可能承諾太快，我認為業主不可能
        再貼錢了。至於大門合約適用不銹鋼，因為不銹鋼跟鋁質的顏色不同，我才
        建議用鋁質的，後來龍謄有跟我說單價太高，我說如果認為單價太高當初就
        不應該在契約中約定」，由此可知，被告簽約當時確實知悉「中華原廠氣密
        窗」表示之涵義，其諉稱不知中華原廠氣密窗究何所指，顯無足採。
    (4)、證人丁○○九十三年三月十六日證稱：「（當初契約書所訂中華原廠氣密窗
        的原意是什麼？）所謂中華原廠氣密窗，中華氣密窗沒有授權給其他廠牌，
        所以沒辦法去買中華鋁料來加工，被告意思可以去買中華氣密窗原料來加工
        ，這是不可能的」、「（知不知道這件工程在九十年十月中停工？）當時我
        提出要中華原廠的，被告這方面後來跟我聯絡，說價額太高不可能作那麼好
        的給原告，我有表示當時簽約時被告有說沒有問題」。由此可知，所謂中華
        原廠氣密窗乃指中華原廠所生產之鋁料，且由中華原廠作出窗框，此與鈞院
        函詢中華原廠結果相同，兩造契約最初約定「中華原廠氣密窗」即採此意。
        被告一再否認中華原廠函覆內容之證明力，然中華原廠所生產之氣密窗於工
        程界已有一定知名度，證人丁○○亦為鋁窗方面專家，況中華原廠氣密窗亦
        無授權其他廠商代工製作，被告自應舉證推翻證人丁○○與中華原廠函覆之
        證據能力，否則該等證據之證明力無庸置疑。而證人丁○○亦證稱：「原始
        」、「（就你所修正的施工圖，是僅作被告施工的參考或即為施工的依據？
        ）作無參考」，證人丁○○明確證稱大門材質係以門窗詳圖為依據，而門窗
        詳圖就大門部分約定不鏽鋼材質，顯見大門係約定施作不鏽鋼材質無訛。
  ３、關於樓外牆面防水工程費用部分：
    本件樓外牆面防水工程，屬於系爭合約第六期工程，被告並未施作，其工程給
      付顯有瑕疵，被告經原告催告仍不予修補，原告為此自費修補支出必要費用十
      萬元，因被告第六期工程款已領取，爰依民法第四百九十三條規定，請求被告
      負償還之責。而防水工程雖未列入系爭合約中，惟應屬於民法第一百五十三條
      第二項契約非必要之點，由法院依其事件之性質定之。查本件工程施工地點位
      於臺北縣三峽鎮，屬於北部多雨地區，依一般工程慣例，承攬雨量較多地區之
      工程，本即應施作外牆防水工程，否則必定遭致屋內漏水之苦，因此被告主張
      系爭工程不含防水工程，實無理由。
（六）兩造對於系爭工程並無二次施工之約定：
  １、查兩造確曾約定二次施工，其範圍係指使用執照取得後，將陽台部分拆除，加
      上原預留部分一同興建浴廁及廚房，此有證人甲○○於九十一年十月七日證詞
      可稽。嗣後兩造達成將衛浴、廚房等設備往內移，並就內移後上述部分興建陽
      台之協議，此舉顯見兩造已無二次施工之約定。縱依被告所稱二次施工約定並
      無變更，亦無將浴廁及廚房往內移之約定，然被告亦稱二次施工尚未施作，何
      以工地二樓已蓋有浴廁隔間，顯見浴廁已有內移之事實，則二次施工約定有所
      變更實乃至明之理。而兩造二次施工約定既已變更，第九期工程尾款僅為前八
      期施工如須修改時，被告須修改完畢交屋後，原告再行給付之款項。又被告將
      原屬第七期工程之電線插座、房間木門、對講機、地坪石英磚及內部粉刷等部
      分，全部認定為二次施工範圍，顯屬無理。況依被告指稱二次工程涵蓋到內部
      粉刷等範圍，則第七期工程部分僅剩電線及管路施工，則此二項施工即可獲取
      六十萬報酬，被告說詞實有悖常理。
  ２、蓋依一般工程慣例，二次施工係由承攬人將建築物結構體、室內裝修及隔間完
      成，並據以申請使用執照後，再將建築物後方結構牆面打掉，以進行二次施工
      ，然二次施工係違背建築行政法令，須等使用執照核發後，始再續行施工。查
      本件若有二次施工約定，被告理應等待使用執照核發後，再將結構牆打掉以進
      行施工，惟被告卻稱其於申請使用執照時，已將原興建完成部分打掉，並以白
      色木頭夾板暫時蒙混過關，以取得使用執照，相對於前述一般施工慣例，被告
      所述不合常理。而原告雖於鈞院陳稱：「因為要申請使用執照所以先用木頭夾
      板暫時搭上去的，不是水泥的」，原告陳述意旨在於被告係為申請使用執照而
      暫時使用木頭夾板之事實，並非自認欄杆有打掉之事實。縱原告係訴訟上自認
      ，惟依九十一年八月十三日勘驗筆錄與照片證據顯示，一、二樓陽台與三樓屋
      頂琉璃瓦部分均未完工，後方陽台部分亦未施工，揆諸民事訴訟法第二百七十
      九條第三項規定，原告亦得主張自認之撤銷。
（七）對被告抗辯之陳述：
　１、被告抗辯系爭工程因不可歸責於其之因素，而有鋁門窗紛爭導致二個半月無法
      施工，且選磚糾紛亦停工約一個半月，故系爭工程完工期限至少應延至九十一
      年三月二十六日，被告無給付違約金之義務云云，惟查：
    (1)、被告於九十年四月初第五期工程完工時，已先行停工一次，已如前述，其所
        持理由乃中華原廠氣密窗造價過高，不敷施工成本，且因被告未於第六期工
        程開工前一個半月訂製中華原廠氣密窗，導致第六期工程無法進行。而原告
        直至五月中始與被告達成協議，就鋁門窗部分由原告自行收回施作，被告再
        補貼原告支出，然原告雖同意鋁門窗部分收回自行施工，惟並無同意被告可
        以全面停工，其仍應就其餘工程繼續施工。嗣後原告至七月初始取得該氣密
        窗後自行施作，被告直至七月初始再繼續系爭工程。是以，被告自四月初至
        七月初止，長達二個半月至三個月期間均無故停工，又採用中華原廠氣密窗
        及訂製該氣密窗需一個半月前置期間，均為契約約定且為被告所明知，顯見
        被告將二個半月停工期間完全歸責於原告，實屬無理。
    (2)、另依兩造附約約定磁磚採高級二丁掛或方塊磚，顏色由業主選定。而被告本
        應於第六期開工前準備完畢，然被告卻藉口該磁磚不易尋得等因素，並提供
        非兩造約定之高級二丁掛磚，拖延至同年九月始由被告提供磁磚自行僱工進
        行貼磚工程，被告所言因原告選磚導致一個半月工程遲延，全然不足採信。
　２、被告抗辯單以鋁門窗兩造不可能約定到四十八萬元，可見四十八萬元係含鋁門
      窗及正門等部分云云，惟查：
    (1)、被告曲解「中華原廠氣密窗」為中華原廠生產鋁料，可由非中華原廠作出窗
        框，因而主張鋁門窗價格不可能高達四十八萬元。然中華原廠函覆鈞院稱：
        「中華原廠氣密窗係指中華原廠所生產之鋁料，且由中華原場作出窗框，此
        為一般工程界所普遍知悉之事項」，益證被告所辯實不足採。
    (2)、本件鋁門窗造價是否達四十八萬元應依具體證據認定之：
        依原告所提鋁門窗買賣合約書所示鋁門窗窗框費用為四十萬餘元，玻璃買賣
        合約書所示玻璃費用則為十萬餘元，二者合計約五十萬餘元，與約定之四十
        八萬元相差無幾。而證人丁○○於九十二年六月二十六日證稱：「（其後鋁
        門窗是否請你報價？）是的，我後來將設計圖交給中華原廠之經銷商『欣鑽
        公司』，後來他們有報價給原告，詳細金額我現在沒有什麼印象，報價金額
        不含不鏽鋼大門部分。後來該公司確實有來施作鋁門窗部分」。另原告於九
        十一年九月九日庭呈錄音譯文針對鋁門窗費用稱：「‧‧‧見證人（即甲○○）：你若不，工程款便給他扣四十八萬對嗎？原告：對。被告：扣四十五
        萬啦，這樣比較快。見證人：別再，別再多那，沒有意思，怎樣大哥（指原
        告）別再說那三萬‧‧‧」。業據上開證據顯示，單就鋁門窗一項即為四十
        八萬元，並不包含正門、紗窗等部分，被告主張二者合併扣款四十八萬元，
        顯不可採。
三、證據：提出工程合約書暨施工說明書、板橋大觀路郵局第四一號存證信函、桃園
          府前郵局第九八九號存證信函、安裝費用收據、防水工程收據、中華鋁門
          窗出廠證明書、和信法律事務所和信律字第九一○五一六號函、和伸律師
          事務所和伸律字第○五○三號、同意書、王伯儉著「工程人員契約法律實
          務」第一○九至一一一頁、鋁門窗買賣合約書、第一次建築執照變更設計
          審查呈判表、第二次建築執照變更設計審查呈判表、第二次申請變更前建
          築執照設計圖、第二次申請變更後建築執照設計圖、原始建築設計圖、玻
          璃買賣合約書、丁○○名片、支票號碼ＳＭ0000000、ＳＭ000
          0000、ＳＭ0000000、ＳＭ0000000號支票、支票簽收
          單（以上均影本）各乙份、發票影本二紙、工程設計原圖影本四紙、存款
          額證明正本四紙、照片十二幀，並聲請訊問證人丁○○、子○○、辛○○
          、甲○○為證。
貳、被告方面：
一、聲明：
（一）原告之訴駁回。
（二）如受不利之判決，被告願供擔保，請准宣告免於假執行。
二、陳述：
（一）兩造於八十九年十一月二十六日就台北縣三峽鎮○○里○○段十三小段第一○○－三四地號土地簽訂興建二層半農舍之承攬契約，工程範圍如兩造所簽訂之
      工程合約書第三條、第五條及附約所示內容。且依系爭合約書第五條之約定，
      原告應支付承攬報酬之時間，係依被告施工之進度分次給付，並非於系爭工程
      完成後始支付承攬報酬，合先敘明。
（二）兩造於工程合約書所約定之三百六十五天雖為日曆天，但國定、民俗、假日等
      日期依工程慣例顯不得列入日曆天：
  １、查系爭合約書第二條雖僅約定系爭工程自契約簽訂時起一年計三百六十五天完
      成，惟兩造之真意乃扣除例假日、國定假日與不可歸責於被告而無法施工之日
      數後，應於三百六十五天完成。故此三百六十五天工期之算法絕非如原告主張
      ，逕以八十九年十一月二十六日起算一年至九十年十一月二十六日止，而是依
      工程界慣例，須將例假日、國定假日、民俗節日及選舉投票日等無法施工及其
      餘如颱風等不可抗力事故扣除不計入工期：
    (1)、蓋工程慣例就工期訂定分為「工作天」、「日曆天」及「限期完工」三種，
        若真限定應於民國某年某月某日前完工者，必定係以約定限期完工，即契約
        應訂明完工確切之日期，故未訂明完工確切日期而僅訂明日數者，非工作天
        即日曆天。而訂明工作天及日曆天者，上開例假日、國定假日等均應扣除，
        兩者差別僅為工作天可扣除者可能是更多天數（如上午下雨則整天停工，下
        午下雨者停工半天），日曆天若未訂明則依工程慣例，故日曆天仍可扣除例
        假日、國定假日、民俗節日及選舉投票日等無法施工及其餘如颱風等不可抗
        力事故天數，此由台北市政府擬定之工程採購契約範本第六條規定：「乙方
        應於（）年（）月（）日或甲方指定之日正式開工。全部工程應於開工之日
        起（）日『日曆天』完工。‧‧‧除招標文件另有規定外，下列期日約定免
        計工期：一、元旦、勞動節、國慶紀念日免計工期一日。二、民俗節日春節
        自除夕起七日、清明節一日、端午節一日、中秋節一日免計工期。三、工程
        所在地選舉投票日，免計工期一日。四、星期六及星期日免計工期」。由此
        可知縱兩造未特別約定，工程慣例仍允許扣除上開四款日期免計工期。
　  (2)、次查行政院農業委員會水土保持局公布之「行政院農業委員會水土保持局主
        管各項工程工期核算要點」第四點至第六點規定，工期有「工作天」、「限
        期完工」及「日曆天」三種，而該要點第六點就日曆天明白約定：「工程契
        約規定為日曆天者，係指工程開工後每日為一日曆天，但有下列情事之一者
        得不計日曆天：‧‧‧（五）政府規定之國定、習俗、假日，仍依前第四點
        第三款規定辦理」，又該要點第四點第三款則是規定國定、民俗、假日等日
        期不列入工作天，即使採日曆天之計算，國定、民俗、假日等日期顯亦得不
        列入日曆天。故所謂日曆天者絕非指完工期即是開工再加上依曆計算之日曆
        天工期。
    (3)、另查行政院原住民委員會文化園區管理局辦理工程工期核算要點第四點至第
        六點亦規定工期有「工作天」、「日曆天」及「限期完工」三種，該要點第
        五點仍規定有「不計日曆天」之情形，故規定「日曆天」者絕非指僅得依曆
        計算完工，亦非指所有無法工作之日期仍應列入而不得扣除。
    (4)、末查被告訴訟代理人曾代理某仲裁案中，業主台北縣樹林市公所與承包商就
        台北縣樹林市第五停車場新建工程所簽訂工程合約書中，第四條明白約定工
        程期限為四百五十個日曆天，工程附約中第四條仍註明四百五十個日曆天，
        惟第十三條仍例有台北縣政府各工程工期核算要點，該條第四大點對日曆天
        仍有不計日曆天之情形，而其後該案承包商之監工日報表則將星期日列為「
        雨天或未能工作日數」，並不列入「已工作日數」，故稱日曆天者，依工程
        慣例仍然可以扣除國定、民俗、假日等日數。
  ２、縱兩造確有限期完工之合意，僅須將簽約日再加一年記載於契約即可，惟系爭
      合約並未如此約定，顯見兩造真意絕非限期完工，故被告於九十一年五月十六
      日委託律師發函表示為日曆天，但此絕非被告承認兩造所約定完工日期為九十
      年十一月二十六日，原告遽依字面解釋未探求真意及工程慣例，其主張顯有錯
      誤。
  ３、綜上所述，兩造所約定之工期，以一般人之生活經驗均知需扣除例假日等，蓋
      兩造所約定者係工程應於「三百六十五天完成」，特別指明三百六十五天，顯
      係指被告可以施工之工期為三百六十五天，而建築工地工作粗重繁忙，豈可能
      每周七天一直工作。且若真有限期完工之期限，單純約定完工日期即可，何需
      特別約定「本工程經約定自簽約完成時一年計三百六十五天完成」。故兩造所
      約定者絕非限期完工，此由證人甲○○證稱：「（系爭合約所言之三百六十五
      天完成，日期如何計算？）合約我沒有看，三百六十五天是指什麼我沒有很刻
      意去記」，顯見兩造絕無應於簽約後一年完工之約定。況被告亦已舉證證明工
      程上確有慣例，縱未於契約約明，但以日曆天約定之工期，業主實際上均仍會
      扣除日曆天，此僅係於契約上工期指日曆天者即可扣除，原告卻稱雖於契約內
      載明才可扣除云云，足證原告對於工程採購契約範本等契約解釋，顯有故意曲
      解之處。
（三）本件工程係因原告對於鋁門窗及磁磚選擇之爭議，並拒絕給付系爭工程款，被
      告第五期工程前後均無遲滯工程，故系爭工程未繼續施作進而延誤工期，自不
      可歸責於被告：
  １、關於本件工程施工順序部分：
      查本件第五期工程確於九十年四月初完成，當時被告絕無停工情形，兩造所約
      定之前五期工程均已完成顯無爭議。而第五期工程完工後，首先需拆除鷹架及
      圍籬等，其後才能進行第六期工程，第六期工程之外部釉面係指外部要貼上磁
      磚，惟貼上磁磚前須先於外部牆壁上作水泥粉刷工作，故證人呂坤華所進行者
      係第六期工程之前半部分。至於第七期之內部裝修及粉刷則指油漆，浴室、廚
      房、電燈及電器開關等，第七期工程則需等候二次工程才一起施作。是本件工
      程施作此皆有一定順序，原告指稱證人呂坤華係從事第七期工程，並稱本件前
      後工程可交雜施作，顯與工程實際情況不符。
  ２、關於本件工程鋁門窗部分之爭議：
    (1)、兩造就系爭房屋所施作之中華原廠氣密窗，依工程附約僅指材料由中華原廠
        提供，且品質係約定普通等級，故被告當時認為依契約所定材料固需向中華
        原廠訂購，安裝工程則由被告雇請工人安裝，工程時間僅須數星期即可，惟
        原告卻堅持需由中華原廠安裝，然由中華原廠人員安裝不但需等候該公司人
        員排定時間安裝，費用亦較高，且原告更要求需以較高等級之二五或三○等
        級，以及所謂中華原廠自己專利之高標準物料，被告自無法接受。而鋁門窗
        工程無法安裝，水泥粉刷亦無法繼續進行（因鋁門窗擺設位置無法固定，窗
        邊之水泥粉刷即無法進行，亦不可能先留下較大空位等鋁門窗作好後再粉刷
        ，若留下較大位置先行粉刷其他部份，將來兩段粉刷工程銜接時根本無法要
        求良好品質，且分兩次施作粉刷工程之工期不但變長，呂坤華另有請他人幫
        忙其所支出費用亦變多），故證人呂坤華在九十年五月初進場時，因鋁門窗
        未施作不願先進行粉刷，僅進行粉光工作後即退場等候。
    (2)、就兩造約定之中華氣密窗僅指普通等級，此由原告於九十一年九月九日提呈
        錄音譯文可資為證，蓋被告於九十年三月第五期工程並無任何遲延，該段錄
        音應係九十年五月經過多次協調後所錄製，而該段錄音中被告雖不想作無謂
        爭執，然此絕不代表被告就鋁門窗並未施作有任何可歸責事由。嗣後兩造約
        定由原告自行施作鋁門窗，原告直至九十年八月完成，被告立即請證人呂坤
        華進場施作水泥粉刷工程，此由證人呂坤華證詞：「我是被告公司九十年三
        月一日叫我去工地即三峽鎮十添福里粉刷工程（水泥、隔間），被告公司要
        我兩個月內完成‧‧‧因為鋁門窗沒有裝，我就沒有辦法做，只做粉光部分
        ，後來窗子裝好我有再去做，大概兩三個月以後才裝好，‧‧‧做完之後被
        告公司再請我去做，做到八月初。（本來被告公司原本預計要多久完成？屋
        主是何原因要收回自己做？）大概要兩個月完成，屋主表示說自己做才有信
        心，不會被偷工減料，所以才收回自己做」可稽。是被告於九十年四月至五
        月初皆持續進行工程，後因兩造就鋁門窗事由有所爭執，此係導致於原告另
        行要求更高品質，則該段時間未施作顯不得歸責於被告。
  ３、關於選定磁磚之爭議：
    (1)、依兩造附約中立面飾材就磁磚選定僅約定高級二丁掛或方塊磚，顏色由業主
        選定，且未約定厚度。而被告於進行外部粉刷工程時即要求原告選定，但原
        告遲遲無法決定，並就被告建議皆表示磁磚厚度不足，原告之子直至九十年
        九月才自行選定厚度較厚磁磚，且要求被告支付磁磚款項，故依契約約定及
        實際磁磚選定過程，該段時間之延遲自不得歸責於被告。縱原告辯稱係被告
        藉口磁磚選擇不易無故拖延云云，然被告為營造廠，豈有可能找不到合適磁
        磚之理。
    (2)、原告選擇磁磚種類後，被告隨即要求證人己○○進場施作，此由證人己○○
        證詞：「我有做十三添福里工程，也是被告公司九十年六月初一至月中找我
        去施作的，我去看的時候窗戶還沒有裝，業主說磁磚還要再選，所以我到九
        月中旬才去做，差不多做十天，只做外牆部分，內部裡面都沒有施作，那算
        是二次施工」即可得知。而證人己○○完工後，依工程進度已可申請使用執
        照，被告即先進行系爭房屋欄杆油漆及進行環境之整理，且二次工程之施作
        需待申請使用執照後才可進行，況內部油漆、裝設電燈、電話對講機等本應
        至二次工程施作才一起進行，否則除無法使用外，亦可能遭到破壞。是證人
        己○○磁磚及外牆部分原定於九十年六月底完工，然因原告行為遲至九十年
        九月底才完工，故原告依契約及誠信原則自應順延三個多月工期。
  ４、再者兩造於工程合約書第二條約定：「本工程經約定自簽約完成時一年計三百
      六十五天『完成』」，該完成僅指取得系爭房屋之使用執照而言，並不括二次
      工程在內，此由證人甲○○證稱：「（工程有無二次施工？）二次施工是前面
      執照為準」可資為證。而二次施工既屬兩造間建築法上之額外約定，工程合約
      書第一條約定「工程地點：台北縣‧‧‧興建農估二層半樓房一棟。詳依台北
      縣三峽鎮八九峽農建字第○○四號建照設計」，而前開八九峽農建字第○○四
      號建照設計並不包括二次工程，因二次工程本即取得建照後再加蓋者，故被告
      於九十年十二月二十一日使用執照取得後，已完成合約所定一年應完成之工程
      。被告本欲繼續二次工程，但原告卻拒不按期給付工程款，被告依約本得主張
      同時履行抗辯，被告遂於九十一年一月十四日以存證信函主張在原告給付款項
      前暫不施工，依法自屬有據，復因二次施工部分之公共排水、防火巷及與鄰地
      、鄰房糾紛等問題尚須原告出面處理，被告再於九十年四月十五日以存證信函
      表示於原告支付上開款項與處理前述問題前，暫不繼續施工，原告亦指示被告
      暫不施作。嗣原告竟於九十一年四月十九日以存證信函，片面主張被告無故停
      工七日以上，得依系爭合約書第六條及民法相關規定，定作人得隨時終止承攬
      契約為由，終止兩造之承攬契約，是原告主張被告應負遲延責任，實有錯誤。
  ５、按「因契約互負債務者，於他方當事人未為對待給付前，得拒絕自己之給付」
      ，民法第二百六十四條第一項定有明文。又按「本件按照被上訴人已完成之開
      工、地坪、一樓結構、二樓結構、三樓結構及外部粉飾等工程進度，上訴人應
      給付工程款二百四十五萬零三百九十三元，而上訴人僅給付二百三十五萬元，
      已如上述，從而被上訴人於外部粉飾完成後，按進度尚有十萬零三百九十三元
      之工程款未領之情形下，並已就內部粉飾部分中之內部牆面，完成部分磁磚施
      工；其餘應油漆牆面與天花板應油漆部分完成底漆部分，及就水電部分完成該
      建物電源之內線之穿設，依民法第二百六十四條第一項之規定被上訴人自得拒
      絕給付內部粉飾及水電等工程之其餘未完成部分。從而上訴人主張其已依工程
      進度給付工程款，被告未依約於八十二年十二月三十一日以前完工，共逾期七
      百一十七天，應給付逾期每日罰按工程總價千分之一之違約金共三百零四萬六
      千零二十三元及自起訴狀繕本送達之翌日起至清償日止，按年息百分之五計算
      之利息，尚非正當，原審為上訴人不利判決，詢無不當，上訴人指摘原判決不
      當，應認為無理由」，臺灣高等法院臺南分院八十五年度上字第四五二號判決
      亦闡釋甚明。查原告依約於被告完成內部裝修、粉刷與取得使用執照後，本應
      支付承攬報酬各六十萬元，且被告施作工程絕無原告所稱瑕疵，原告卻拒不支
      付上開報酬，依上開法條及判決意旨，被告依法自得拒絕繼續施工。況被告亦
      獲原告指示暫不施作，原告以被告無故連續停工七天以上，而依系爭合約書第
      六條規定與被告終止承攬契約，自非合法。然原告於九十一年四月十九日以存
      證信函表示依民法第五百十一條規定已終止系爭合約，惟原告依民法第五百十
      一條但書規定，顯應賠償被告因契約終止所受之損害。
  ６、綜上所述，系爭工程本應扣除國定、民俗、假日等無法工作日數，且因可歸責
      原告遲延事由本需延長工期至九十一年三月，惟系爭農舍已於九十年十二月二
      十一日取得使用執照，被告之工程顯無遲延。而原告未支付到期之承攬報酬，
      被告自得於九十一年一月十四日起，拒絕繼續施工，縱被告於九十一年四月十
      九日以存證信函終止系爭合約，則系爭農舍工程尚未全部完成，依法被告亦不
      負遲延責任。是原告據此以被告應負遲延責任為由，主張被告應依系爭合約書
      第二條之約定，賠償遲延責任所生違約金八十三萬零一百六十元，顯無理由。
（四）系爭農舍確有二次工程之約定，諸多工程需待二次工程才可施作：
  １、原告雖一再否認有所謂二次工程，惟依系爭工程合約書第五條第九款可知確有
      二次施工部分：
    (1)、由鈞院向三峽鎮公所調閱原告申請使用執照所附建築圖之內容可知，被告就
        結構體、隔間、房屋後面二、三樓陽台部分欄杆，以及三樓屋頂之琉璃瓦等
        部分已興建完成，原告亦於訴訟中自認：「（欄杆為何要打掉？）因要申請
        使用執照所以先用木頭夾板暫時搭上去的」。若兩造間並無約定二次工程之
        用矽酸鈣隔間材料充當二、三樓陽台之欄杆，進而免除被告施工責任。而證
        人乙○○證述：「我於九十年度八月分去做的，大概作一個多星期左右，但
        只做到天花板部分之工程所有油漆工程都還沒有做，因為窗戶沒有裝不能油
        漆，怕會下雨，地板也沒有鋪所以沒有辦法進行油漆工程，因為油漆是最後
        工程。（後面陽台二、三樓是否證人油漆的？）是的，我只做這一部分之油
        漆，那是防火之石膏板」，故被告可施作之工程均已全力配合原告施作，陽
        台及琉璃瓦部分最初確已完成，但俟使照申請後為興建二次工程，該等牆面
        及後面琉璃瓦才加以拆除。
    (2)、原告另於準備書狀改稱其申請使用執照時房舍左下角有欄杆，係因被告工程
        延誤，不得已先用假木湊和，可見被告做事不踏實云云，惟查依原告向三峽
        鎮公所申請建照及使照之左、右側立面圖均可知，二、三樓最後方並無廚房
        等設計，本來即是作為陽台使用，被告依約於使用執照申請時本即不負施作
        該廚房部分責任，且由系爭工程設計原圖、一至三樓平面圖及原告向三峽鎮
        公所申請之建築圖均可知該廚房等部分確屬二次工程，原告不可能不知曉此
        事，其仍申請使用執照即係為了後續工程，且使用執照與建築執照申請圖形
        若有差異亦需變更，根本不可能僅以工程現狀申請使照，原告說詞顯不合情
        理。況原告亦不可能以現狀申請，而使被告免除依契約本應施工之責任，顯
        見二次施工絕非原告所言第九期工程係在保留修改權。
    (3)、經由原告申請使照時所附建築圖二樓部分，可得知原告於二樓根本並未設有
        廚房，僅分別標示客廳、三間臥室及浴廁，原告雖稱係因被告沒有依照期限
        完工，所以是按被告完成後之現狀去申請使用執照云云，蓋使用執照僅在核
        對與結構安全有關之工程，但申請使用執照時根本不需附上內部說明，此由
        證人辛○○證詞「申請使用執照不一定要內部裝潢完成才可以申請」可稽。
        而原告自己附上說明表示其確係要作此用途，當時二樓絕未提及廚房及廁所
        等，顯可證明被告所稱廚房及廁所需等二次工程之施作絕無虛假。況原告於
        第二次建造執照變更聲請案中，因室內隔間樓梯及立面樓梯變更、背面陽台
        變更已先行完成而遭罰款九千元，該案中原告所附建築圖亦與使用執照所附
        建築圖相同，二樓並未標示廚房，顯見在二次工程前原告之二樓確無廚房之
  ２、再由原告所附系爭工程設計原圖亦可得知確有二次工程之情事，惟當時兩造約
      定施作之全部工程實際為下開工程，上開設計原圖中二樓所謂廁所及廚房部分
      有變更，係因原告自行要求施工工人變更管線，所以才會有餐桌及浴廁重疊情
      形，但此變更既與兩造最初約定不同，原告自行變更縱未完成實與被告無關，
      兩造絕無將廚房等移回之約定，自不得以此認定被告須負違約未施作之責。而
      由原告向三峽鎮公所申請建築圖形加以比較，第三排樑柱後面本未畫有任何隔
      間及用途等，但系爭工程設計原圖及一至三樓平面圖形，於一樓房屋最後方標
      示有女廁、男廁、餐廳洗衣間及廚房、二樓房屋最後方則標示有浴廁、蒸氣室
      、廚房、衣櫃間，三樓房屋最後方則有少許物品，此即是兩造最初約定之二次
      工程。故兩造將一、二、三樓最後方工程約定為使用執照核發下來後之二次工
      程，再由兩造約定第九期工程款高達一百二十六萬五千七百六十元，益證二次
      施工絕非原告所述單純收尾工程。
  ３、本件系爭房屋很多細部工程（如施作電燈及內部油漆等）需待二次工程時才一
      起施作，此實為一般人均知之工程常識，則被告雖有部分工程如插座及對講機
      等尚未完工，惟此尚肇因於二次工程、原告拒不給付工程款，以及其先行終止
      兩造承攬契約所致，被告就尚未施作部分雖無法請求工程款，惟該未施作部分
      顯與工程瑕疵並無關係。
（五）就鋁門窗扣款、地磚及排水溝、使用執照申請、樓外牆面防水工程等部分：
  １、關於本件鋁門窗扣款部分：
    (1)、查兩造就工程附約之門窗項目於施工時確存有重大爭議，兩造最初約定以「
        中華、力霸、洋房、亞細亞」等公司之鋁門窗即可，原告於簽約時卻表明只
        願採用中華原廠材料製成之鋁門窗，雙方契約遂更改成中華原廠氣密窗。惟
        原告於工程施作前又表示所謂「中華原廠氣密窗」必需由中華原廠生產、組
        裝、其人員到場安裝及中華公司出具之出廠證明書等，然原告於其錄音譯文
        中亦承認當初僅要求普通品質即可，被告自然無法接受。況兩造間本無約定
        需由中華公司組裝及該公司出具出廠證明書等，原告亦自認於訂約時曾要求
        更改施工說明中門窗部分，若兩造間真有需由中華公司原廠生產、組裝及其
        人員到場安裝並出具出廠證明書等協議，施工說明中必會明白表示，但依原
        告所提兩造最後約定之施工說明根本無此內容，顯見當時雙方絕無此種約定
        。故被告於訂約時確係信賴兩造間所謂「中華原廠氣密窗」僅指中華公司原
        廠材料製成之鋁門窗，而由被告委請他人加工、組裝等即可。至於中華公司
        雖於鈞院函詢後稱「所謂中華原廠氣密窗指中華原廠所生產之鋁料且由中華
        原廠作出窗框，及稱此為一般工程界所遍知悉事項」云云，但其毫無立場可
        為正確及客觀之說詞，其所述毫無任何參考價值。
    (2)、次查由兩造工程附約之門窗項目可知，該項係含「中華原廠氣密窗，（顏色
        由業主選定）按裝含八ｍｍ玻璃，一樓正門並按裝地絞鏈，並附紗門、紗窗
        」，顯見兩造就鋁門窗均採用中華原廠氣密窗係列為同一項目，及再對一樓
        正門並應按裝地絞鏈，並附紗門、紗窗一事於同一項目中再為約定，故一、
        二、三樓大門顯然包含於「採中華原廠氣密窗，按裝含八ｍｍ玻璃」之範圍
        內，否則施工說明既書寫到門窗且特別標示到大門，卻將該門窗項目剔除掉
        大門，顯有違常理。況原告委請證人丁○○設計施作鋁門窗時，丁○○所畫
        圖形即包含一、二、三樓大門，故兩造門窗實含鋁質大門一事確然無疑。而
        證人甲○○證稱：「鋁門窗、大門是原告自行處理，再扣工程款二十幾萬。
        我記得是鋁門窗部分是要扣二十幾萬，但是大門部分我不清楚要不要扣」，
        顯將鋁窗說成鋁門窗，僅鋁窗部分絕對不會即達四十八萬元，必定含有大門
        ，甲○○並係兩造工程合約書之見證人，顯見與兩造均有一定信賴關係，其
        證詞自有相當可信度；證人丁○○亦證稱：「鋁門窗是由我介紹原廠來裝設
        氣密窗‧‧‧做的情況，由原告自己裝上去。大門也是我來介紹的，費用約
        二十幾萬左右，鋁門窗好像是三十幾萬到四十幾萬之間，費用我印象中好像
        是由工程款中扣除」。故依證人丁○○證詞，鋁窗充其量取其中間數僅四十
        萬元，顯見兩造對於單一鋁窗一項不可能約定四十八萬元，足徵四十八萬元
        係含鋁窗及正門，並按裝地絞鏈與紗門、紗窗等。是兩造就鋁門窗所為四十
        八萬元約定當然包含一、二、三樓之大門。
    (3)、再依原告所提錄音譯文可知，被告就鋁門及鋁窗以中華公司材料製作時估價
        為三十萬，被告估計若請中華公司組裝施工需六十八萬，兩者差距三十八萬
        中原告願出二十萬，被告亦承認本來以四十五萬元後來調高至扣款四十八萬
        元，參酌兩造就門窗部分既於施工說明中列為一項，當然是以門及窗一起和
        解，故原告稱和解之四十八萬元僅指鋁窗及玻璃部分並不實在。而原告最後
        在鋁窗及玻璃部分表示，其鋁窗費用為四十萬三千餘元，玻璃費用為十萬六
        千餘元，二者合計約五十萬九千餘元，若僅就鋁窗部和解則原告讓步者不到
        三萬元，況兩造於和解前早就此事已多次討論，絕無原告所稱其嗣後再找廠
        商估價鋁窗及玻璃費用僅五十萬元之事。又參酌證人甲○○證詞，可知四十
        八萬元確係包含鋁窗、玻璃及大門。是錄音內容係原告自行提出，兩造當時
        已達成和解，自然均受和解意思拘束，原告一再故意扭曲和解意思增列費用
        ，顯係有違誠信。
    (4)、另原告於九十二年五月七日庭呈之鋁門窗及正門設計圖，惟查該設計圖於簽
        約時並不存在，被告從未同意要以此設計圖施工，故該等設計圖所劃工程內
        容絕非兩造協議內容。又被告前次庭期所提設計圖說，係原告委託亞吟公司
        丁○○製作再交予被告，原告本欲依此圖形施工，而由該圖可知一、二、三
        樓部分圖形所繪根本為鋁門，顯見原告當時本意確僅要求被告施作鋁門，其
        嗣後另行施作不繡鋼大門實係其自行要求更高品質，顯無理由要求被告負擔
        此項費用。原告雖稱其於發生爭議時並未委託丁○○繪製該圖，該圖只是參
        考不是施工依據云云，然證人丁○○與原告僅為朋友關係，若未受委任豈有
        可能無故介入本件工程而為原告繪製，原告說詞顯不可採。
  ２、關於本件地磚及排水溝部分：
　　　按鈞院勘驗現場時，系爭房屋之前方及左右方地面及離地四十五公分有未施作
      部分，經查前方部分本應施作地磚，惟地磚部分本即二次工程才一起施作，惟
      原告在二次工程未施作前即有拖延給付工程款情形，被告自得基於同時履行抗
      辯權暫行停工，此顯非可歸責於被告。而系爭房屋左右二邊離地四十五公分未
      施作磁磚，係因該二部分將來要作排水溝，根本無施作必要。原告另稱離地四
      十五公分應施作釉面，然所謂釉面係指較光滑以待油漆之牆面，若要貼上地磚
      或磁磚根本不能用釉面，否則地磚或磁磚無法黏附，原告卻稱前開未貼地磚或
      磁磚部分應施作釉面云云，顯係就工程常識有所誤會。
  ３、關於本件建照及使用執照申請部分：
　　　按使用執照依工程慣例均由最初為業主設計之人，以業主名義申請，此由鈞院
      向三峽鎮公所函調之建照及使照申請書及證人辛○○證詞即可得知。而設計、
      申請建照及使照之費用均係合併訂立一個契約，被告既非為原告設計農舍及申
      請建照之人，原告亦未授權被告以其名義申請，被告自無從為原告申請使照，
      故以原告名義申請使用執照並非被告義務。又工程合約書所述使照申請由乙方
      自理，係指在申請使用執照時工地所需一切工程應配合事項乙方應自行負責，
      才會以「自理」表示，否則原告既未授權被告，被告更不可能以被告自己名義
      申請使照再轉給原告，蓋房屋為原告出資，自係由其取得原始所有權，工程合
      約書雖表明使照申領由被告自理，惟並非表示被告要負責以原告名義申請使用
      執照。縱使照申請應由被告負責，但第八期工程款原告應給付六十萬元，係因
      系爭房屋除二次工程外已先到達一定程度，為使被告繼續後續工程及給付工人
      款項，原告應支付六十萬元工程款，此由該「使用執照取得時付新台幣陸拾萬
      元」並未約定一定要被告申請才得請求可資為證。是若原告自己申請使用執照
      ，原告僅可扣除自行申請使照支出之費用，而不得拒絕給付全部款項，且該使
      用執照申請依工程習慣不會與建照申請分開，若真要硬性區分被告願扣除三萬
      五千元之款項。
　４、關於本件防水工程部分：
      兩造系爭工程原即未包含防水工程，合約內自未列有防水材料等項目，被告自
      不負施作該工程之義務。惟原告雖稱其施作防水工程估價須十萬元，並提出八
      萬元發票以資為證，進而要求被告支付上開款項，然其請求毫無理由依據，且
      稱被告有矇騙原告之意圖云云，原告之請求顯無任何理由。
（六）證人丁○○雖於鈞院證稱兩造係約定大門材質採用不鏽鋼云云，惟查：
  １、按就被告提呈之設計圖說確由證人丁○○繪製一事，業經證人丁○○證稱：「
      是兩造就鋁門窗發生爭議之後，才由我整理原始建築設計圖，另行繪製一個獨
      立鋁門窗之設計圖，向中華公司報價。（所整理之設計圖是那一件？提示被證
      七予證人檢視，是否由你所繪製？）就是我整理後所繪製出來」；原告亦自認
      ：「被告被證七之設計圖尺寸是一樣但材質不同，而且是丁○○所繪製的，他
      是根據我們所提出的原始設計圖才繪製出被告所提出之被證七參考圖」，顯見
      證人丁○○於兩造發生爭執後，受原告委託根據原告之原始設計圖繪製設計圖
      說，經證人丁○○修改後所完成上開圖說繪製之大門材質仍採用鋁製，足證原
      告大門部份最初繪製之圖說採取鋁製，以及兩造自始即為工程慣例上鋁製之協
      議，否則證人丁○○豈敢違反原告意見將大門材質自行改為鋁製。況原告為業
      主，已將鋁製材質設計圖說交予負責施作之被告，該等圖說並非僅供被告參考
      之用，證人證稱其所修正之施工圖僅作為被告施工參考云云，顯有不實。
　２、再由證人丁○○對原告不利部分證詞有諸多模糊閃避之處，即可得知證人基於
      與原告朋友之立場，並未就其所知本案之真實情況作證，此由原告於九十二年
      五月二十八日證稱設計圖說係其委託證人繪製，而被告與證人丁○○並無生意
      往來，不可能委託證人繪製，惟證人卻證稱：「（被證七是不是原告要求你設
      計修正的？）我印象不是很清楚，整個過程，我參與的只是提供理想，圖是僅
      供參考，不是非這樣作不可」，證人丁○○多次隨原告一同到庭，其亦記得設
      計圖說是其為原告所繪，豈可能會不記得是原告委託其所繪製。另證人證稱：
      「（系爭簽約是不是有在場？簽約時所附之原始設計圖是否有包含門窗詳圖，
      且窗戶部分係採用鋁製材質，大門部分係採用不鏽鋼材質？）我的專長在鋁窗
      方面，其他我不清楚」，證人先表示其對簽約過程不清楚，其後卻又補稱原始
      云，顯見證人上開證詞只是附和原告訴代說詞。又證人雖再證稱「現在大門部
      分材質為不鏽鋼，是按照我所繪製修正的圖去施作的，最後兩造約定大門部分
      施作的材質就是不鏽鋼，我當初繪圖的用意並沒有就材質表示意見」云云，但
      如上所述，證人所繪製之圖說已明確表示材質採用鋁製，證人卻稱大門材質為
      不鏽鋼是按照伊所繪製修正圖施作，及稱伊當初繪圖用意並未就材質表示意見
      ，此等說詞根本互相矛盾。故證人歷次庭訊時所稱原始契約大門就是用不鏽鋼
      之說詞顯與事實不符。
　３、再者證人丁○○曾於鈞院訊問時就其所知曉大門及鋁窗之金額為證述，並經被
      告訴代提示其以原告所提錄音譯文，表示兩造就大門及鋁窗顯係共同計算達成
      四十八萬元協議，否則不可能有錄音譯文中稱兩造各讓步十八萬及二十萬元之
      說法，證人見該等說詞對原告不利，其後隨即改稱其不知金額，證人主觀上顯
      有偏頗原告之心。而證人丁○○另稱被告九十年十月停工，伊有聽原告說是財
      務有問題，可能是找不到工人之類的問題云云，惟查證人證詞顯係聽原告之傳
      聞，且被告財務並無任何問題。而被告就使用執照申請前應完成之工程均已施
      作完成後（扣除二次工程時才能施作部分），被告於等待使用執照核發之審核
      程序，當然要先停止施作，其後於取得使用執照後，被告並已進行一部份工程
      ，故被告絕沒有無故停工情形。
三、證據：提出鶯歌郵局第二二號存證信函、被告簽訂之其他工程契約、臺灣高等法
          院八十五年度上字第四五二號民事判決、最高法院七十二年度台上字第二
          四七號民事判決、工程採購契約範本、使用執照、傳票、系爭房屋一至三
          樓平面圖、出貨通知書及應收帳款對帳單、設計圖、行政院農委會水土保
          持局主管各項工程工期核算要點、行政院原住民委員會文化園區管理局辦
          理工程工期核算要點、工程合約書、工程附約、監工日報表（以上均影本
          ）各乙份為證，並聲請訊問證人丙○○、己○○、甲○○、乙○○、侯元
          琴，且聲請向台北縣政府調閱系爭房屋申請使用執照之相關建築設計資料
          。
乙、反訴部分：
壹、反訴原告方面：
一、聲明：
（一）反訴被告應給付反訴原告一百九十萬一千四百三十六元，及自反訴狀繕本送達
      反訴被告之翌日起至清償日止，按年息百分之五計算之利息。
（二）反訴原告願供擔保，請准宣告假執行。
二、陳述：
（一）按反訴原告請求反訴被告給付一百九十萬一千四百三十六元，請求權基礎係依
      系爭合約請求反訴被告支付已到期之工程款一百二十萬元，以及依民法第五百
      十一條但書之規定，亦即反訴被告提前終止系爭合約，於扣除抵銷之金額二十
      四萬元後，依法所應賠償反訴原告所受損害部分。此為本訴中反訴原告據以主
      張不負遲延責任與主張抵銷之防禦方法，因此反訴之訴訟標的自與本訴之防禦
      方法相牽連，依法反訴原告（即本訴被告）自得就此向反訴被告（即本訴原告
      ）提起反訴，合先敘明。
（二）按「工作未完成前，定作人得隨時終止契約。但應賠償承攬人因契約終止而生
      之損害」，民法第五百十一條定有明文。又「承攬人依民法第五百十一條規定
      ，得請求定作人賠償之損害，係包括因定作人隨時終止契約而生之積極損害與
      消極損害而言。故承攬人就未完成之工作所應得之報酬扣除應免為給付所得之
      利益，視為契約終止所失利益」，最高法院七十二年度台上字第二四七號判決
      闡釋甚明。
  １、查兩造就系爭工程款總價為五百七十六萬五千七百六十元並不爭執，反訴原告
      迄今僅領得第一期定金三十萬元，第二期至第五期每期六十萬元，第六期三十
      六萬元，合計共三百零六萬元，其後即未再領得任何款項。而反訴原告並未施
      作之工程款項為一百二十四萬七千八百二十四元，則反訴原告已施作尚未領取
      之報酬為一百四十五萬七千九百三十六元（含第七、八期及尾款），此一款項
      實係反訴原告就未完成工作所應得之報酬，扣除因免為給付所應得之利益，依
      上開最高法院判決視為反訴原告因承攬契約終止所失利益，反訴原告自得請求
      該一百四十五萬餘元之金額。
　２、再查反訴被告就第七期及第八期工程款項未為給付後，隨即終止兩造承攬契約
      ，則兩造終止承攬契約後之權利義務，依民法第五百十一條規定及上開最高法
      院判決見解，定作人固得隨時終止承攬契約，但為顧及承攬人之利益，只要是
      承攬人已施作尚未請得報酬之款項，定作人即負給付之義務，此係法律為平衡
      定作人解除契約及承攬人利益所設之特別規定，自應優先於承攬契約給付期限
      之規定，否則豈非使定作人在工程進行中故意終止承攬契約，並以報酬給付期
      限尚未屆至為由逃避責任。故反訴原告於反訴被告終止承攬契約時，在終止前
      已施作尚未領取報酬之款項，依前揭法條規定亦得請求反訴被告給付，反訴被
      告主張依契約約定給付期限尚未屆至之抗辯，顯有錯誤。
（三）反訴被告就反訴原告工程款之請求，一再以反訴原告第七期工程尚未施作完成
      ，以及第八期使執照係其自己申請為由不願給付云云，惟查：
  １、按第八期工程款依契約約定，反訴被告於取得使用執照時即應給付反訴原告，
      與使用執照由誰申請根本無關。而第七期內部裝修粉刷工程中，反訴原告尚未
      施作部分皆係為配合二次施工才未施作，反訴被告最遲應於領得使用執照時，
      即應連同第七、八期工程款一併給付反訴原告，方符兩造契約解釋。縱鈞院認
      第七期工程依契約內容形式尚未完成，然該未施作之停工事由，係因反訴被告
      拒不給付反訴原告工程款，反訴原告自得行使同時履行抗辯權，故停止工程進
      行顯不得歸責於反訴原告，其後反訴被告片面終止承攬契約，反訴被告顯係故
      意阻其條件成就，依民法第一百零一條第一項規定，反訴原告亦得主張給付期
      限業已屆至而請求第七期工程款。
  ２、反訴被告雖以反訴原告第七期工程尚未施作完成，以及第八期使執照係其自己
      申請為由不願給付工程款，已如前述，惟依上開契約及法律規定解釋，反訴被
      告自須負給付義務，其最多僅得主張扣除反訴原告尚未施作部分。而反訴被告
      又稱反訴原告所扣款項過低，然該等金額是反訴原告依工程慣例計算所得，反
      訴原告已具體承認反訴請求金額可扣除該等金額，若反訴被告主張須扣除更多
      金額，依民事訴訟法第二百七十七條規定，自應由其負舉證責任，否則該等抗
      辯即不足採。
（四）綜上所述，反訴被告於本訴中雖請求反訴原告應給付其一百三十三萬零一百六
      十元及法定利息，惟反訴原告並未遲誤工程，反訴被告亦曲解兩造曾達成和解
      及契約內容之行為，故反訴被告該等主張顯不可採，而反訴被告既於工程結束
      前終止承攬契約，依法本應賠償反訴原告之所受積極及消極損害。
三、證據：提出反訴原告就系爭工程未施作之工程費用計算表影本乙份為證。
貳、反訴被告方面：
一、聲明：
（一）反訴原告之訴及其假執行之聲請均駁回。
（二）如受不利判決，願供擔保免為假執行。
二、陳述：
（一）反訴原告請求第七、八期工程款顯無理由：
  １、蓋第七期工程為內部裝修與粉刷施工，依鈞院勘驗筆錄，除部分電線線路已安
      裝外，其餘全未施工，反訴原告自不得請求第七期工程款。而第八期工程依工
      程合約第五條規定，於使用執照取得時給付報酬，該約第三條第二項亦規定：
      「鄰房陽台砌割及鐵屋拆除、整地開工、監造、使照申領、水電電訊申請、營
      造稅捐、什支、工程費用、施工人員安全維護與管理‧‧‧等，除拆除與切割
      費用由甲方負責外，其餘概由乙方自理（即反訴原告）」，顯見申請使用執照
      係屬反訴原告之契約義務。且證人辛○○於九十二年三月十日證稱：「我是受
      原告委託單純辦理本件農舍之使用執照」、「建照以及使用執照都是我去辦理
      申請的」，因此反訴原告請求第八期工程款，顯無理由。
  ２、依一般工程慣例，使用執照均為承攬人於建築物完成後以業主名義申請，故實
      際申請人為承攬人，惟其使用業主名義，係因建築物所有權本屬業主之故。因
      此，系爭合約所約定自理之意，乃指由反訴原告負責申請，惟因反訴原告並未
      負責請領，反訴被告僅得自行僱請代書請領，則反訴原告並無依據請領該期工
      程款六十萬元。
（二）反訴原告自九十年十月中旬即無故全面停工，此有反訴被告九十一年四月十一
      日存證信函及證人子○○於九十一年十月七日證詞可稽，反訴被告自得依據工
      程合約書第六條規定逕行終止系爭合約，反訴被告行使終止權既係基於契約所
      取得之權利，顯見反訴原告依民法第五百十一條但書，主張反訴被告賠償七十
      萬一千四百三十六元之損害，顯屬無理。
（三）本件地坪石英磚施作屬於第七期內部裝修工程，本應由反訴原告負責施工，反
      訴被告並未與反訴原告約定就此部分收回自行施作。而本件地坪石英磚工程均
      未動工，亦有勘驗筆錄及卷內照片為憑。是反訴原告於反訴中一再主張反訴被
      告自行施作地坪石英磚部分之三十二萬四千三百二十四元，可於反訴原告請求
      金額中扣除，實有違誤。
（四）反訴原告將原應於第八期使用執照取得前完工之部分，包含一、二樓浴廁、廚
      房及內部粉刷、裝修部分，全部歸為第九期二次施工範圍，更主張因反訴被告
      拒不給付第七、八期工程款，反訴原告因無法為其先行代墊百萬工程款，故於
      收到工程款前暫停施工，而因系爭合約嗣後已終止，二次施工無法進行，藉以
      拖免第七、八期工程未施工之責任云云，惟查：
  １、反訴被告確曾與反訴原告約定二次施工，其範圍係指使用執照取得後，再就第
      二次申請變更前建築執照設計圖所示原本二百二十公分興建陽台部分拆除，加
      上原預留八十公分部分一同興建浴廁及廚房，此有證人甲○○於九十一年十月
      七日證稱：「二次施工之情形，因為當初有此協議要等到使用執照拿到才二次
      施工，其範圍可能就是基地延伸出去之部分，可能要蓋衛浴、廚房等蓋在違建
      部分」可證。惟嗣後兩造達成協議，將衛浴、廚房等設備往內移，並就內移後
      第二次申請變更後建築執照設計圖之一百二十公分部分仍興建陽台，亦即兩造
      已無約定二次施工。故反訴原告稱衛浴、廚房等設備原屬於二次施工範圍，已
      因嗣後雙方同意變更而無二次施工，顯不可採。
  ２、如前所述，兩造當初就浴室、廁所及廚房等二次施工部分已不存在，第九期工
      程尾款僅係用以作為前八期施工完畢，如尚須修改時，反訴原告須待修改完畢
      交屋後，反訴被告再行給付之款項。反訴原告將原屬第七期工程之電線插座、
      房間木門、對講機、地坪石英磚及內部粉刷部分，全部認定為二次施工範圍，
      顯屬無理。縱兩造約定之二次工程仍存在，亦不可能將電線插座、房間木門、
      對講機及內部粉刷等應屬第七期工程部分均納入二次工程，否則何須再約定第
      七期內部裝修與粉刷工程。況第七期工程完工時之報酬為六十萬元，若依反訴
      原告所言，二次工程涵蓋到內部粉刷等如此廣大範圍，則屬於第七期工程部分
      僅餘電線及管路施工，單憑此二項簡單施工即可獲取六十萬報酬，反訴原告說
      詞實有悖常理。
三、證據：提出申請使用執照規費繳款書影本乙份為證。
    理    由
一、兩造不爭執之事項：
（一）兩造於八十九年十一月二十六日簽訂臺北縣三峽鎮○○里○○段十三小段第一
      ○○之三四地號之農舍工程合約。
（二）兩造約定系爭工程總工程款為五百七十六萬五千七百六十元。依約第九期工程
      款為一百二十六萬五千七百六十元；違約金額之計算，則為每日千分之一工程
      款即五千七百六十五元。
（三）系爭工程第一期至第五期工程業已完工，被告即反訴原告亦已領取第一期至第
      五期工程款共二百七十萬元，以及第六期工程款三十六萬元，總計三百零六萬
      元。
（四）系爭工程之使用執照係於九十年十二月二十一日，由原告自行申請取得。
（五）兩造於九十年五月就鋁門窗工程有所爭執，原告收回施作直至同年八月完成，
      雙方乃協議由原告自行修補，並由工程款內扣除四十八萬元，被告就第六期工
      程款除先行扣除鋁門窗部分費用二十四萬元外，其餘均已領取。
二、本件之爭點與本院之判斷：
（一）本訴部分：
  １、兩造工程合約約定工期「壹年計三百六十五天」之意為何？三百六十五天係指
      日曆天或工作天？如係日曆天，則是否須將例假日、國定假日、民俗節日及選
      舉投票日等無法施工，以及其餘如颱風等不可抗力事故扣除，不計入工期？
  　(1)原告主張：
  　　系爭工程合約約定「自簽約完成時壹年計三百六十五天完成」，完工期限即自
      簽約日八十九年十一月二十六日起加計三百六十五天，兩造此種工期之約定方
      式，係屬可確定完工日期之「限期完工」，而限期完工之約定方式，僅由契約
      記載方式推知承攬人須於契約規定日期內完工即可。又兩造於系爭合約並未明
      文排除例假日與國定假日，僅書明「自簽約完成時壹年計三百六十五天完成」
      ，並規定遲延之違約責任，顯見兩造對此工期約定自無疑問，解釋工期約定方
      式應以限期完工始符合當事人之真意。縱本院認為該工期係屬日曆天，原告亦
      主張該日曆天係指工程自規定之開工日起，按曆法計算法以事實上連續計算日
      曆天數為準，惟不可扣除例假日與國定假日，始符合日曆天之涵義。
  　(2)被告主張：
      工程慣例就工期訂定分為工作天、日曆天及限期完工三種，僅訂明日數卻未
        訂明完工確切日期者，非工作天即日曆天；又訂明工作天及日曆天者，例假
        日及國定假日等均應扣除。是日曆天仍可扣除例假日、國定假日、民俗節日
        及選舉投票日等無法施工，以及其餘如颱風等不可抗力事故天數，此有臺北
        市政府工程採購契約範本第六條可稽。而行政院農業委員會水土保持局公布
        之「行政院農業委員會水土保持局主管各項工程工期核算要點」，其規定日
        曆天者絕非指僅得依曆計算完工，亦非指所有無法工作之日期仍應列入不得
        扣除。另觀臺北縣樹林鎮第五停車場新建工程合約書第十三條規定，其中列
        有臺北縣政府各工程工期核算要點得知，稱日曆天者，依工程慣例仍可扣除
        國定、民俗、假日等日數。
      系爭合約第二條雖約定自契約簽訂時起壹年計三百六十五天完成，惟兩造真
        意乃扣除例假日、國定假日與不可歸責於被告而無法施工之日數後，應於三
        百六十五天完成。而兩造簽訂系爭契約並未約定工期為日曆天或工作天，被
        告為示負責才表示其為日曆天，但非指契約訂定日加上一年日曆天為完工日
        期。是以，兩造工程合約書約定之三百六十五天雖為日曆天，但須將例假日
        、國定假日、民俗節日及選舉投票日等無法施工，以及其餘如颱風等不可抗
        力事故扣除不計入工期。
   (3)、經查，在工程實務上計算履約工期時，如未有明文約定，即有寬嚴之爭，而
       參以行政院公共工程委員會九十一年十一月修正之「採購契約要項」第四十
       四條有關履約期間計算之規定：「一、履約期間之計算，除契約另有規定者
       外，得為下列方式之一，由機關載明契約：（一）以限期完成者。星期例假
       日、國定假日或其他休息日均應記入；（二）以日曆天計者。星期例假日、
       國定假日或其他休息日是否記入，應於契約中明定；（三）以工作天計者。
       星期例假日、國定假日或其他休息日，均應不記入。二、前項履約期間，因
       不可抗力或有不可歸責於廠商之事由者，得延長之；其事由未達半日者，以
       半日計；逾半日未達一日者，以一日計」，並解釋上述工程合約書第二條之
       約定，於字意上既載為「自契約簽訂時起壹年計三百六十五天完成」，顯已
       有限期完工之意，再觀諸有關違約金之約定則係「每逾一『日』扣除千分之
       一工程款作為罰鍰」等語，兩者有關日數之約定，其用語不同，前者為「天
       」，後者為「日」，尚有不同，兩造締約真意理應有所區別，足見本件工期
       約定方式，係屬可確定完工日期之「限期完工」。又證人甲○○亦到庭證稱
       ：「（問：系爭合約所言之三百六十五天完成，日期如何計算？）合約我沒
       有看，三百六十五天是指什麼我沒有很刻意去記，當初雙方都是好朋友，因
       為是蓋農舍，想說很快就會蓋好，我不記得是否有作特別約定；（問：合約
       裡頭，工期三百六十五天是如何約定？）有約定一年，依字義應該是日曆天
       一年，就是三百六十五天；（問：有無特別約定哪一年哪一天完工？）印象
       中沒有」等語明確，益徵兩造簽約當時雖未特別強調日期性質，僅於契約中
       寫明「自簽約完成時一年計三百六十五天完成」，而依字義涵義即表示日曆
       天一年三百六十五天完工，是兩造對於本件履約工期性質之真意，應係限期
       完工無訛。
  ２、兩造對於本件工程是否有二次工程施工之約定？
    (1)原告主張：
      兩造最初確曾約定二次施工，其範圍係指使用執照取得後，將陽台部分拆除
        ，加上原預留部分一同興建浴廁及廚房，此有證人甲○○於九十一年十月
        七日證詞可稽。嗣後兩造達成將衛浴、廚房等設備往內移，並就內移後上述
        部分興建陽台之協議，此舉顯見兩造已無二次施工之約定。縱依被告所稱二
        次施工約定並無變更，亦無將浴廁及廚房往內移之約定，然被告亦稱二次施
        工尚未施作，何以工地二樓已蓋有浴廁隔間，顯見浴廁已有內移之事實，則
        二次施工約定有所變更，乃至明之理。而兩造二次施工約定既已變更，第九
        期工程尾款僅為前八期施工如須修改時，被告須修改完畢交屋後，原告再行
        給付之款項。然被告將原屬第七期工程之電線插座、房間木門、對講機、地
        坪石英磚及內部粉刷等部分，全部認定為二次施工範圍，顯屬無理。況依被
        告指稱二次工程涵蓋到內部粉刷等範圍，則第七期工程部分僅剩電線及管路
        施工，則此二項施工即可獲取六十萬報酬，被告說詞實有悖常理。
      蓋依一般工程慣例，二次施工係由承攬人將建築物結構體、室內裝修及隔間
        完成，並據以申請使用執照後，再將建築物後方結構牆面打掉，以進行二次
        施工，然二次施工係違背建築行政法令，須等使用執照核發後，始再續行施
        工。查本件若有二次施工約定，被告理應等待使用執照核發後，再將結構牆
        打掉以進行施工，惟被告卻稱其於申請使用執照時，已將原興建完成部分打
        掉，並以白色木頭夾板暫時蒙混過關，以取得使用執照，相對於前述一般施
        工慣例，被告所述不合常理。原告雖於本院陳稱：「因為要申請使用執照所
        以先用木頭夾板暫時搭上去的，不是水泥的」，原告陳述意旨在於被告係為
        申請使用執照而暫時使用木頭夾板之事實，並非自認欄杆有打掉之事實。縱
        原告係訴訟上自認，惟依九十一年八月十三日勘驗筆錄與照片證據顯示，一
        、二樓陽台與三樓屋頂琉璃瓦部分均未完工，後方陽台部分亦未施工，揆諸
        民事訴訟法第二百七十九條第三項規定，原告亦得主張自認之撤銷。
    (2)被告主張：
      被告就系爭工程結構體、隔間房屋後面二、三樓陽台部分欄杆、三樓屋頂琉
        璃瓦等部分，參照使用執照申請時所附照片可知已興建完成，俟使用執照申
        請後為興建二次工程，才將該等牆面及後面琉璃瓦拆除，此等事實原告亦於
        訴訟中自認。而由原告向三峽鎮公所申請建照之左、右側立面圖可知，系爭
        工程本無廚房等設計，僅分別標示客廳、三間臥室及浴廁，被告依約即不負
        施作廚房部分之責任。況使用執照與建築執照申請圖若有差異亦需變更，根
        本不可能以工程現狀申請使用執照，顯見二次施工絕非原告所言係在保留修
        改權而設。又原告於第二次建造執照變更聲請案，因室內隔間樓梯、立面樓
        梯及背面陽台變更已先行完成而遭罰款九千元，該案中原告所附建築圖二樓
        部分亦未標示廚房，足徵系爭工程二樓部分在二次工程前確無廚房之設計。
        是以，依系爭工程合約書第五條第九款規定，系爭工程確實另有二次施工部
        分，諸多工程亦需待二次工程才可施作。
      次查原告所提系爭工程設計原圖亦可得知確有二次工程，該圖所示二樓所謂
        廁所及廚房部分有所變更，係因原告自行要求施工工人變更管線，所以才會
        有餐桌及浴廁重疊情形，惟此等變更既與兩造最初約定不同，兩造亦無將廚
        房等移回之約定，自不得以此認定被告須負未施作之違約責任。再由原告向
        三峽鎮公所申請建築圖形比較顯示，第三排樑柱後面並未畫有任何隔間及用
        途，但上開圖形於一樓房屋最後方標示有女廁、男廁、餐廳洗衣間及廚房、
        二樓房屋最後方則標示有浴廁、蒸氣室、廚房、衣櫃間，三樓房屋最後方則
        有少許物品，此即是兩造最初約定之二次工程範圍，然因申請建照及使用執
        照時不能作如此用途，故兩造將一、二、三樓最後方工程約定為使用執照核
        發後之二次工程，況兩造間第九期工程款高達一百二十六萬五千七百六十元
        ，足證二次施工絕非原告所述單純收尾工程。
    (3)經查，觀諸原告向臺北縣三峽鎮公所申請之建照其左、右側立面圖，本件工程
      尚無廚房等設計，而僅分別標示客廳、三間臥室及浴廁；再衡諸使用執照與建
      築執照申請圖如有差異而需變更，應即無法以工程現狀申請使用執照，是已足
      見本件工程合約所指之二次施工，尚非原告所述係在保留修改權而設。又原告
      於第二次建造執照變更聲請案，因室內隔間樓梯、立面樓梯及背面陽台變更已
      先行完成而遭罰款九千元，該案中原告所附建築圖二樓部分亦未標示廚房，亦
      足徵系爭工程二樓部分在二次工程前確無廚房之設計。另參以兩造間第九期工
      程款高達一百二十六萬五千七百六十元之情，益徵二次施工絕非單純之收尾工
      程，是兩造對於本件工程應有二次工程施工之約定不虛。
  ３、被告就本件工程是否有遲延完工之情形？原告是否得進而請求其賠償違約金？
    (1)原告主張：
      查被告於九十年四月第五期工程完工時已先行停工一次，原告直至五月中始
        與其就鋁門窗部分由原告自行收回施作達成協議，然原告雖同意鋁門窗部分
        收回自行施工，惟並無同意被告可全面停工。而採用中華原廠氣密窗及訂製
        該氣密窗需一個半月前置期間，此為兩造契約約定且為被告所明知，顯見被
        告將上開二個半月停工期間完全歸責於原告，實屬無理。另兩造約定系爭工
        程外部釉面磁磚採用射出二丁掛磁磚，被告本應於第六期開工前準備完畢，
        然被告卻拖延至同年九月始提供磁磚，被告所言因原告選磚導致一個半月工
        程遲延，全然不足採信。縱本院認為因不可歸責於承攬人事由不包含於日曆
        天計算之內，惟此四個月延誤期間實不可歸責於原告。
      次查系爭工程工程款總計五百七十六萬五千七百六十元，則違約金額實為每
        日五千七百六十五元。而系爭合約完工期限為九十年十一月二十六日，被告
        自九十年十一月二十七日起至九十一年四月十九日原告終止系爭合約止，共
        計遲延一百四十四天，故被告依系爭合約第二條及第四條約定應給付違約金
        八十三萬零一百六十元。
    (2)被告主張：
      查兩造就中華氣密窗僅約定普通等級，此有原告九十一年九月九日提呈之錄
        音譯文可稽，兩造於九十年五月就鋁門窗工程有所爭執，原告收回施作直至
        同年八月完成，被告並於鋁門窗工程完工後即要求呂坤華進場施作水泥粉刷
        工程，此有證人呂坤華證詞可證，則該段時間未施作顯係因原告另行要求更
        高品質鋁門窗所致，自不可歸責於被告。而兩造就磁磚部分僅約定高級二丁
        掛或方塊磚，並未約定磁磚厚度，顏色則由原告選定。被告於外部粉刷工程
        進行時即要求原告選定，然原告就被告建議皆表示不為同意，直至九十年九
        月才選定厚度較厚磁磚，該段選定時間既係原告自行擔誤，當然不可歸責於
        被告。是以，證人己○○之磁磚及外牆工程，原應於九十年六月完工，惟因
        原告行為遲至九十年九月才完工，原告自應順延三個多月工期。
      次查系爭工程本應扣除國定、民俗、假日等無法工作日數，且因原告遲延本
        需延長工期三個多月，系爭工期自應延至九十一年三月到期，但系爭農舍既
        已於九十年十二月二十一日取得使用執照，則被告工程顯無遲延。而原告未
        支付到期之承攬報酬，被告自得於九十一年一月十四日起拒絕繼續施工，被
        告縱使於同年四月十九日以存證信函表示，依民法第五百十一條規定終止系
        爭合約，系爭工程雖尚未全部完成，依法被告不負遲延責任。是以，原告主
        張被告應依支付遲延違約金八十三萬零一百六十元，顯無理由。
     (3)經查：
      依兩造工程合約書之約定，本件工程原應於簽約完成即八十九年十一月二十
        六日後一年計三百六十五天即九十年十一月二十六日完成，有如前述，惟就
        其中鋁門窗部分，兩造於九十年五月間就該項工程協議由原告自行收回施作
        ，而原告自行施作該項鋁門窗之工程，則至九十年八月始完成。而查，證人
        甲○○到庭證述伊參與本件工程一、二、三樓內部之天花板水泥磨平及該等
        樓層牆壁、天花板、陽台油漆之工程，於九十年八月前往施作時，只進行天
        花板部分之工程，其餘部分因為窗戶尚未裝妥，不能油漆，怕會下雨，地板
        亦未舖，所以無法進行油漆工程，因油漆工程為最後之工程等語明確，是姑
        不論上述鋁門窗工程經兩造協議由原告自行施作乙節，是否係可歸責於被告
        （詳後述之），然原告就此既於事後與被告達成協議自行施工，是其就自行
        施工將造成被告施工遲延，實難諉為不知，則其因此所造成被告因而順延之
        三個月工期，即難令被告負遲延責任。
      (2)再按違約金有賠償性違約金及懲罰性違約金，其效力各自不同，前者以違約
        金作為債務不履行所生損害之賠償總額，後者以強制債務之履行為目的，確
        保債權效力所定之強制罰，於債務不履行時，債權人除得請求支付違約金外
        ，並得請求履行債務，或不履行之損害賠償（最高法院八十六年度台上字第
        一六二○號判決參照）。查本件合約書，係就逾完工期限之日數，逐日計算
        違約金，足見其目的在強制債務履行，再者，就完工期限約定以工作天計算
        ，係指將下雨、颱風等不能工作之日，以及星期日、例假日、節日等休息日
        扣除後，在通常情形應實際從事約定工作之日而言（最高法院七十三年度台
        上字第三一九六號判決參照）。以「工作天」計算其應有之實際工作天數，
        自施作者立場考量，非無合理性；但於施作者逾期完工情形下，既已逾越該
        實際所需工作天數仍未能完成工作，衡平上言，已不能再單就施作者立場為
        思考，尚應考量與施作者立於對立之他方立場觀察，就其而言，一日不完工
        即一日不能按原預定之時間、方式使用收益工作物，此項使用收益通常並無
        晴、雨及是否星期例假日之區別。是本違約金雖非屬損害賠償總額預定性質
        ，然非不可參酌民法第二百三十一條第一項及第二項前段：「債務人遲延者
        ，債權人得請求其賠償因遲延而生之損害。前項債務人，在遲延中，對於因
        不可抗力而生之損害，亦應負責」規定之意旨，解為在雙方當事人未另有約
        定時，逾期完工之違約金，應按「日曆天」計算，始稱公允。
      從而，本件工程工程款總計五百七十六萬五千七百六十元，違約金額為每日
        五千七百六十五元。而本件合約完工期限為九十年十一月二十六日，被告自
        九十年十一月二十七日起至九十一年四月十九日原告終止系爭合約止，原共
        計遲延一百四十四天，然扣除其中原告所造成被告遲延之三個月部分，被告
        應僅遲延二十四天，故被告依系爭合約第二條及第四條約定應給付違約金為
        十三萬八千三百六十元。
  ４、原告得否因本件工程瑕疵，請求被告賠償修補瑕疵之費用？
    (1)原告主張：
      關於正門等部分費用：
      I按被告依附約第二條第七點約定，負有安裝正門、紗窗、紗門以及地絞鏈等
        工程之義務。惟被告並未依約為正門等工程施作，其工程給付顯有瑕疵，雖
        經原告催告仍不予修補，原告僅得自費修補支出必要費用二十一萬元，原告
        自得依民法第四百九十三條第二項規定另行請求償還。
      II被告就鋁門窗與正門等部分應負擔金額分別為四十八萬元與二十一萬元，此
        由原告提呈之發票係針對不銹鋼大門、鋁門窗窗框與鋁門窗玻璃部分等單獨
        開立即可明瞭。況鋁門窗窗框與玻璃費用約五十萬元，顯見四十八萬元並非
        包含正門二十一萬元在內。而原告於九十一年九月九日庭呈之錄音帶，內容
        係針對鋁門窗費用部分作協商，全然未提到正門部分費用。又由證人丁○○
        於九十二年六月二十六日證詞得知，被告僅以設計圖形式上包含大門及鋁門
        窗，即遽行認定鋁門窗費用四十八萬元包含大門費用在內，實屬荒謬。
      關於鋁門窗費用部分：
      I被告依附約第二條第七點約定，負有安裝中華原廠氣密鋁門窗之義務。惟被
        告並未依約為鋁門窗安裝，其工程給付顯有瑕疵，嗣經原告催告仍不予修補
        ，雙方乃協議由原告自行修補，並由工程款內扣除四十八萬元，然被告就第
        六期工程款除先行扣除鋁門窗部分費用二十四萬元外，其餘均已領取，被告
        仍應償還原告二十四萬元。
      II依原告所提鋁門窗買賣合約書所示鋁門窗窗框費用為四十萬餘元，玻璃買賣
        合約書所示玻璃費用為十萬餘元，二者合計約五十萬餘元，與兩造約定之四
        十八萬元相差無幾，此有證人丁○○九十二年六月二十六日證詞及九十一年
        九月九日庭呈錄音帶譯文可稽。況依前揭錄音譯文內容可知，兩造達成和解
        內容為「若依被告估價之六十八萬元計算，原告願自行負擔二十萬元，被告
        應負擔四十八萬元」。嗣後原告經代理商估價所得費用僅約五十萬元，原告
        僅需自行負擔不到三萬元，故鋁門窗費用四十八萬元實應由被告負擔無訛。
      關於樓外牆面防水工程費用部分：
      查樓外牆面防水工程屬於系爭合約第六期工程，惟被告並未施作，其工程給
        付顯有瑕疵，嗣經原告催告仍不予修補，原告為此自費修補支出必要費用十
        萬元，因被告第六期工程款已領取，爰依民法第四百九十三條規定，請求被
        告負償還之責。而防水工程雖未列入系爭合約中，然其應屬民法第一百五十
        三條第二項契約非必要之點，應由法院依其事件之性質定之。又本件工程施
        工地點係屬多雨地區，一般承攬雨量較多地區之工程，本應施作外牆防水工
        程，被告主張系爭工程不含防水工程，實無理由。
    (2)被告主張：
      關於正門及鋁門窗部分：
      I查兩造就工程合約之門窗項目原約定採用中華、力霸、洋房及亞細亞等公司
        生產鋁門窗即可，嗣因原告要求遂於契約限定僅使用中華原廠氣密窗，詎工
        程進行至施作鋁門窗前夕，原告突然表示所謂「中華原廠氣密窗」，係指由
        中華原廠生產組裝、其公司人員到場安裝，以及中華公司出具出廠證明書等
        程序，然兩造最初並無約定需由中華公司組裝及該公司出具出廠證明書，故
        被告於訂約時確信所謂「中華原廠氣密窗」，僅指中華公司原廠材料製成之
        鋁門窗，再由被告委請他人加工組裝即可。
      II次查由兩造附約約定之門窗項目，顯見兩造就鋁門窗均採用中華原廠氣密窗
        係列為同一項目，又對一樓正門應按裝地絞鏈，並附紗門、紗窗一事再於同
        一項目中為約定，故一、二、三樓大門顯然包含於「採中華原廠氣密窗，按
        裝含八ｍｍ玻璃」之範圍內，兩造就鋁門窗所為四十八萬元約定自包含大門
        。再參酌證人丁○○證稱得知，鋁窗充其量僅四十萬元，足證兩造約定四十
        八萬元，實係包含鋁窗、正門、按裝地絞鏈與紗門、紗窗等工程項目。而兩
        造於和解前已就系爭鋁門窗爭議進行討論，由前揭錄音譯文顯見兩造均已知
        曉鋁門窗之價格，絕無原告所稱鋁窗及玻璃估價費用僅為五十萬元乙事，此
        有證人甲○○證詞可稽。嗣兩造就系爭鋁門窗爭議達成和解，自應受和解意
        思拘束，原告故意扭曲和解意思而增列費用，顯有違誠信原則。
      III末查原告於九十二年五月七日庭呈之鋁門窗及正門設計圖，兩造簽約時並不
        存在，被告亦未同意以此設計圖施工，該等設計圖所劃工程內容絕非兩造協
        議內容。而由被告所提設計圖可知一、二、三樓部分圖形所繪實係鋁門，顯
        見原告原僅要求被告施作鋁門，其後係因原告要求更高品質另行施作不繡鋼
        大門，被告自無須負擔此項費用。
      就樓外牆面防水工程部分：
        原告指稱施作防水工程估價約需十萬元，並提出八萬元發票為證，請求被告
        賠償上開防水工程款項云云，惟查兩造系爭工程本即未包含系爭防水工程，
        被告自不負施作該工程之義務，原告請求顯無理由。
    (3)經查：
      關於正門及鋁門窗部分費用：
        依上述合約書第二條第七點約定「中華原廠氣密窗，（顏色由業主選定）按
        裝含八ｍｍ玻璃，一樓正門並按裝地絞鏈，並附紗門、紗窗」，顯見兩造就
        鋁門窗之規格，係明定採用中華原廠氣密窗，且就一樓部分被告則負有安裝
        正門、紗窗、紗門以及地絞鏈等工程之義務。再證人丁○○亦到庭證稱：「
        （問：當初契約書所訂中華原廠氣密窗的原意是什麼？）所謂中華原廠氣密
        窗，中華氣密窗沒有授權給其他廠牌，所以沒辦法去買中華鋁料來加工，被
        告意思可以去買中華氣密窗原料來加工，這是不可能的；（問：知不知道這
        件工程在九十年十月中停工？）當時我提出要中華原廠的，被告這方面後來
        跟我聯絡，說價額太高不可能作那麼好的給原告，我有表示當時簽約時被告
        有說沒有問題」等語明確，益見所謂中華原廠氣密窗乃指中華原廠所生產之
        鋁料，且由中華原廠作出窗框，而本件合約書所約定「中華原廠氣密窗」即
        採此意。又證人丁○○亦證稱：「（問：原始設計圖有包含門窗詳圖，至於
        窗戶及大門材質在原始設計圖上面就有約定好；（問：就你所修正的施工圖
        ，是僅作被告施工的參考或即為施工的依據？）作無參考」，足見兩造於訂
        約之初就大門材質即係以門窗詳圖為依據，而門窗詳圖就大門部分約定不鏽
        鋼材質，顯見大門係約定施作不鏽鋼材質無訛。則查，本件被告既未依約為
        正門等工程施作，其工程給付顯有瑕疵，而經原告催告仍不予修補，原告就
        其自費修補支出必要費用二十一萬元，自得依民法第四百九十三條第二項規
        定請求償還。
      就樓外牆面防水工程部分：
        查遍觀本件工程合約書之內容，俱無有關防水工程之約定，雖原告主張該防
        水工程固未列入系爭合約中，然其應屬民法第一百五十三條第二項契約非必
        要之點，應由法院依其事件之性質定之，又本件工程施工地點係屬多雨地區
        ，一般承攬雨量較多地區之工程，本應施作外牆防水工程等語，然查，按當
        事人主張有利於己之事實者，就其事實有舉證之責任，民事訴訟法第二百七
        十七條定有明文；又民事訴訟如係由原告主張權利者，應先由原告負舉證之
        責，若原告先不能舉證以證實自己主張之事實為真實，則被告就其抗辯事實
        即令不能舉證，或其所舉證尚有瑕疵，亦應駁回原告之請求。此外，原告於
        其所主張之起訴原因不能為相當之證明，而被告就其抗辯之事實已有相當之
        反證者，當然駁回原告之請求，最高法院十七年上字第九一七號、二十年上
        字第二四六六號分別著有判例。則原告既主張兩造本件工程施工地點係屬多
        雨地區，一般承攬雨量較多地區之工程，本應施作外牆防水工程等語，惟因
        臺灣地區為島嶼地形，尤以北部地區之降雨機率大致相同，是原告自應就主
        張本件施工地點因屬多雨地區，故一般承攬雨量較多地區之工程應施作外牆
        防水工程等節之事實負舉證之責，則原告既未舉證以實其說，其請求防工工
        程款項十萬元之部分，尚非有據。
  ５、綜上所述，原告所得請求之金額為三十四萬八千三百六十元（138360+210000=
      348360），從而，原告之請求在三十四萬八千三百六十元及自起訴狀繕本送達
      翌日即九十一年六月二十六日起至清償日止，按年息百分之五計算之利息之範
      圍內，為有理由，應予准許，逾前開範圍之請求則無理由，應予駁回。
  ６、兩造均陳明願供擔保請准聲請宣告假執行及免為假執行之宣告，就本判決第一
      項於原告勝訴部分所命之給付金額，因未逾五十萬元，應依民事訴訟法第三百
      八十九條第一項第五款之規定，依職權宣告假執行，並酌定免為假執行之金額
      。至於原告其餘敗訴部分，其假執行之聲請則因訴之駁回而失所附麗，應予駁
      回。
（二）反訴部分：
　１、反訴原告得否請求反訴被告給付系爭工程第七、八期之工程款？
　　(1)反訴原告主張：
　　　按反訴被告依約於取得使用執照時即應給付第八期工程款，而反訴原告對第
        七期工程尚未施作者皆為配合二次施工，縱本院依契約內容認第七期工程形
        式上未完成，惟停工事由係因反訴被告拒不給付工程款，反訴原告自得行使
        同時履行抗辯權，其後反訴被告片面終止承攬契約，顯係故意阻其條件成就
        ，依民法第一百零一條第一項規定，反訴原告自得主張給付期限業已屆至，
        請求反訴被告給付系爭工程款。查反訴原告於九十年十月完成內部裝修與粉
        刷，反訴被告未依約給付報酬六十萬元，反訴被告亦於同年月二十六日竣工
        完畢，並於同年十二月二十一日取得使用執照，惟反訴被告又未給付報酬六
        十萬元，據此反訴原告自得請求反訴被告給付工程款一百二十萬元。
      次查兩造工程合約所述使用建照申請由反訴原告自理，係指在申請使用執照
        時，工地所需一切應配合事項由反訴原告自行負責，惟並非表示反訴原告須
        負責以反訴被告名義申請使用執照。縱使用執照申請應由反訴原告負責，然
        反訴被告應給付第八期工程款六十萬元，係因系爭房屋除二次工程外已先完
        成一定程度，為使反訴原告繼續後續工程及給付工人款項，故本件若係反訴
        被告自己申請使用執照，其僅可扣除其自行申請所支出之費用，而不得拒絕
        給付全部款項，是反訴原告願扣除三萬五千元之款項。
    (2)反訴被告主張：
　　　依本院勘驗筆錄，第七期工程除部分電線線路已安裝外，其餘均未施工。而
        第八期工程依本約規定於使用執照取得時給付報酬，且申請使用執照係屬反
        訴原告之契約義務，且證人辛○○證稱：「建照以及使用執照都是我去辦理
        申請的」。故反訴原告請求第七、八期工程款，顯無理由。
      依一般工程慣例使用執照均為承攬人於建築物完成後以業主名義申請，故實
        際申請人為承攬人。而系爭合約所約定「自理」之意，當然係指由反訴原告
        負責申請，惟因反訴原告並未負責請領，反訴被告只得自行僱請代書請領，
        則反訴原告並無依據請領該期工程款六十萬元。
    (3)經查，經本院於九十一年八月十三日前往現場勘驗之結果，第七期工程內部未
      粉刷，浴室、廚房未施工，電線已安裝，然插座未安裝，電燈、電器開關均無
      ，僅裝有部分電線線路，一、二、三樓地板亦無裝置地磚，三樓屋頂後半部琉
      璃瓦未施作，此有本院勘驗筆錄在卷可按，足見本件第七期工程除部分電線線
      路已安裝外，其餘均未施工，是反訴原告請求第七期工程款，已屬無據。再證
      人即反訴被告委請申請本件工程使用執照之辛○○亦到庭證稱：「建照以及使
      用執照都是我去辦理申請的」等語至明，故反訴原告請求第七、八期工程款，
      尚無理由。
  ２、反訴原告得否因反訴被告終止系爭合約，而依民法第五百十一條但書規定請求
      損害賠償？
  　(1)反訴原告主張：
      反訴原告依系爭合約之付款方式，就系爭契約第一次施工之尾款部分，及二次
      施工所能獲得之報酬，皆屬反訴原告就未完成之工作所應得之報酬，扣除應免
      為給付所得之利益，自為因反訴被告終止系爭合約所失之利益，自得請求反訴
      被告負損害賠償責任。又依契約第四條之工程計價標準，本工程總價款為五百
      七十六萬五千七百六十元，扣除反訴被告第一至八期應給付之部分，以及反訴
      被告自行施作地坪石英磚部分之三十二萬四千三百二十四元，剩餘尾款應為九
      十四萬一千四百三十六元，再扣除反訴原告於本訴主張之抵銷金額二十四萬元
      ，反訴原告自得請求損害賠償七十萬一千四百三十六萬元。
    (2)反訴被告主張：
　　　反訴原告自九十年十月中旬即無故全面停工，此有反訴被告九十一年四月十一
      日存證信函，及證人子○○九十一年十月七日證詞可稽。是以，反訴被告自得
      依工程合約第六條規定逕行終止系爭合約，反訴原告依民法第五百十一條但書
      主張七十萬一千四百三十六元之損害賠償，顯屬無理。
    (3)經查，反訴原告就本件工程既應負遲延責任，已如前述（參本訴部分之說明）
      ，反訴被告即無反訴原告所謂違約情形。反訴原告主張因反訴被告終止系爭合
      約，而依民法第五百十一條但書規定請求損害賠償，訴請反訴被告給付一百九
      十萬一千四百三十六元，及自反訴狀繕本送達反訴被告之翌日起至清償日止，
      按年息百分之五計算之利息，尚無理由，應予駁回。反訴原告之訴既無理由，
      則其假執行之聲請失所附麗，爰併予駁回。
（三）本件事證已臻明確，兩造其餘主張及攻擊防禦方法，對於本院之認定及判決結
      果不生影響，無庸逐一論述，附此敘明。
三、據上論結，本件原告之訴為一部有理由，一部無理由，反訴原告之訴為無理由，
    依民事訴訟法第七十八條、第七十九條但書、第三百八十九條第一項第五款、第
    三百九十二條，判決如主文。
中　　　華　　　民　　　國　　九十三　　年　　　六　　　月　　  三十　　日
                                臺灣板橋地方法院民事第一庭
                                    法  官  邱靜琪
右為正本係照原本作成
如對本判決上訴，須於判決送達後廿日內向本院提出上訴狀
中　　　華　　　民　　　國　　九十三　　年　　　六　　　月　　  三十　　日
                                    書記官  白俊傑
